臺灣苗栗地方法院刑事判決　　　　　　　100年度易字第490號
公　訴　人　臺灣苗栗地方法院檢察署檢察官
被　　　告　林坤龍
上列被告因重利案件，經檢察官提起公訴（100 年度偵字第2811
號），本院判決如下：
    主  文
林坤龍無罪。
    理  由
一、公訴意旨略以：被告林坤龍基於重利之犯意，於民國99年11
    月間某日，在苗栗縣竹南鎮○○路附近，於告訴人劉謝霖委
    由兄長劉浩緯出面向其借款時，允以出借新臺幣（下同）2
    萬元，同時約定每10天為1 期，每期每萬元收取1 千5 百元
    之利息，並預扣第1 期利息3 千元後，僅實際交付告訴人1
    萬7 千元，同時要求劉浩緯簽立面額2 萬元之本票及借款證
    明書各1 紙，並要求告訴人在借款證明書上擔任保證人後，
    交其收執，以供擔保；又於同年12月間某日，在同縣頭份鎮
    後庄國小（應為后庄國小之誤載）附近，以相同計息方法出
    借3 萬元與告訴人，並預扣第1 期利息4 千5 百元，實際交
    付2 萬5 千5 百元，而乘告訴人急迫之際，貸以金錢並取得
    與原本顯不相當之利息。嗣經告訴人報警，為警於100 年4
    月20日下午1 時15分許，在新竹市○○區○○街107 巷內查
    獲，並扣得劉浩緯所簽發之本票3 紙、告訴人所簽發之本票
    1 紙、劉浩緯簽立之借款證明書4 張及劉浩緯身分證影本1
    張，而悉上情。因認被告涉有刑法第344 條重利罪嫌。
二、按犯罪事實應依證據認定之，無證據不得認定犯罪事實；不
    能證明被告犯罪者，應諭知無罪之判決，刑事訴訟法第154
    條第2 項、第301 條第1 項分別定有明文。又告訴人之告訴
    ，係以使被告受刑事訴追為目的，是其陳述是否與事實相符
    ，仍應調查其他證據以資審認；而犯罪事實之認定，應憑證
    據，如未能發現相當證據，或證據不足以證明，自不能以推
    測或擬制之方法，以為裁判基礎；而認定犯罪事實所憑之證
    據，無論其為直接或間接證據，在訴訟上之證明均須於通常
    一般之人均不致有所懷疑而得確信其為真實之程度，始得據
    為有罪之認定，倘其證明尚未達到此一程度而有合理之懷疑
    存在，以致無從形成對被告不利之確信時，依據罪疑利益歸
    於被告之法則，即應儘先為有利被告之判斷，不得徒憑主觀
    上之臆測遽行排除有利於被告之可能（最高法院52年臺上字
    第1300號、76年臺上字第4986號判例意旨參照）。再檢察官
    就被告犯罪事實，應負舉證責任，並指出證明之方法，同法
    第161 條第1 項亦有明文；刑事妥速審判法第6 條亦明定：
    「檢察官對於起訴之犯罪事實，應負提出證據及說服之實質
    舉證責任。倘其所提出之證據，不足為被告有罪之積極證明
    ，或其指出證明之方法，無法說服法院形成被告有罪之心證
    者，應貫徹無罪推定原則。」是刑事訴訟已改採改良式當事
    人進行主義，檢察官應負實質之舉證責任，如其所舉證據，
    不足以說服法院形成被告有罪之確信心證，基於無罪推定原
    則，法院應諭知被告無罪之判決。末重利罪之成立，係以乘
    人急迫、輕率或無經驗貸以金錢或其他物品，而取得與原本
    顯不相當之重利為要件，故苟未乘人急迫、輕率或無經驗，
    縱取得與原本顯不相當之重利，仍難令負重利罪責（最高法
    院85年度臺上字第4382號判決意旨參照）。
三、公訴意旨認被告林坤龍涉有刑法第344 條重利罪嫌，無非係
    以被告於警詢及偵訊時供述、告訴人劉謝霖於警詢及偵訊時
    指訴、證人劉浩緯於審理時證述，以及扣案之證人劉浩緯所
    簽發之本票3 紙、告訴人簽發之本票1 紙、證人劉浩緯簽立
    之借款證明書4 紙及其身分證影本1 張為據。惟查：
（一）告訴人固於警詢時指稱，其因工作不穩定，導致生活費用
      與日常支用急需用款，而於99年11月29日下午6 時許，在
      苗栗縣竹南鎮○○路附近的資源回收廠前，由證人劉浩緯
      出面向被告借款2 萬元，對方先扣3 千元利息，其僅實拿
      1 萬7 千元，利息為每月1 期，每期每萬元1 千5 百元，
      又於同年12月26日下午8 時30分許，在苗栗縣頭份鎮○○
      路頭份國中附近，與友人陳彥廷一起向被告借款3 萬元，
      預扣4 千5 百元利息後，實拿2 萬5 千5 百元，但因其積
      欠陳彥廷債務，故當場交付陳彥廷8 千5 百元，而實際取
      得1 萬7 千元，利息亦為每月1 期，每期每萬元1 千5 百
      元，所有利息及本金，均由其負責攤還，99年11月該次有
      開立2 萬元本票1 張，同年12月者則開立3 萬元本票1 張
      交與對方收執，警方於查獲被告時，所扣的之本票及借款
      證明書各4 紙，均係其向被告借款時所簽立等語。嗣於偵
      訊時結證稱：「（問：還有無向林坤龍借錢？）98年借的
      前我有還給林坤龍，第2 次在99年11月間，我哥哥劉浩緯
      出面跟我一起去苗栗縣竹南鎮劉浩緯的公司前，向林坤龍
      借錢，這次是借2 萬元，每月利息3 千元，實際拿到1 萬
      7 千元。第3 次是在99年12月底，在苗栗縣頭份鎮後庄國
      小跟陳彥廷一起向林坤龍借3 萬，每月利息4 千5 百元，
      實際拿2 萬5 千5 百元。」等語。指訴被告曾於99年11月
      29日、12月26日，分別在苗栗縣竹南鎮及頭份鎮，貸與2
      萬元及3 萬元，並各收取每月1 期，每期每萬元1 千5 百
      元之重利，同時要求其簽立本票及借款證明書。
（二）然於99年11月間，代其出面向被告借款之證人劉浩緯於審
      理中檢察官交互詰問時結證稱：「（問：劉謝霖有說在99
      年11月有委託你出面向林坤龍借2 萬塊，是不是這樣？）
      有。」、「（問：利息怎麼約定？）這我就不知道了，因
      為我是出面幫他擔保而已。（問：當時林坤龍沒有跟你講
      利息嗎？）沒有，我只是負責擔保部分。」、「（問：錢
      是直接交給劉謝霖？）對。（問：所以交給他多少錢，你
      不知道？）我也不清楚。（問：當天劉謝霖有跟你一起去
      嗎？）有。」、「（問：你是去做那個保人，就對了？）
      我是幫他擔保。（問：你怎麼擔保？）我是在類似本票什
      麼的簽名。（問：本票簽名，是不是？）對。（問：是不
      是還有借款證明書，記得嗎，你剛才沒有提到這種東西？
      ）那是本票吧，我也沒去記，那時候叫我先幫他擔保而已
      。（提示新竹地檢偵卷第22頁至第25頁，問：你看一下，
      這是借款證明書，立書人大部分都是你，有時候有保證人
      ，有時候沒有，你借2 萬塊這一次，是寫哪一張？）劉謝
      霖那一次嗎？（問：對。）應該是剛才說11月左右，這裡
      有一張11月。（問：對，11月左右，你記得簽哪一張嗎？
      ）24頁那一張。（問：你有幫劉謝霖簽本票擔保嗎？）有
      一次擔保。（問：我是說本票，剛才那是借款證明書，有
      沒有另外簽本票？）沒有。（問：沒有？）我是簽剛才那
      個。（問：借款證明書？）對。（提示新竹地檢偵卷第26
      頁至第29頁，問：這4 張本票，有沒有關於這一次的借款
      ？）26、28。（問：你出面向被告林坤龍借的，後來不是
      實際上是你弟弟要借的，你確定這一次是簽那一張嗎，我
      現在是講那一次，不是說你有簽的？）29頁這張。（問：
      你說不知道利息，只是劉謝霖說每月為1 期，每萬元收1
      千5 的利息？）這我就不清楚了，這是他們自己私底下去
      講的，我只是幫他擔保而已。」等語。且於審理中，本院
      提示並告知臺灣新竹地方法院檢察署（下稱新竹地檢）10
      0 年偵字4151號卷第29頁所附本票簽發日期顯與告訴人指
      訴借款日期不同，而追問相關細節時，結證稱：「（提示
      新竹地檢100 年偵字4151號卷第29頁，問：請你看一下，
      在這個卷的夾頁中間地方，它這邊可以看出來本票的簽署
      日期，是不是99年某月9 日，它這邊看不清楚，你看一下
      ，你確定這一張本票是在99年11月簽的嗎，因為它在月份
      那邊剛好被卷釘住了，它日期看起來好像不大像是11，比
      較像是7 或9 ，你有沒有辦法確定這一張是你在11月的時
      候，那時候幫劉謝霖跟林坤龍借錢，那時候所簽的那一張
      本票？）剛開始的是國泰路，如果是國泰路那一次就是我
      幫他簽的，我幫他擔保的，因為那時候我在國泰路上班。
      （問：你有辦法確定這一張，就是那時候簽的那一張嗎？
      ）我知道他的金額是2 萬。（問：你有沒有辦法確定，你
      剛剛跟檢察官回答這一張是你當時簽的，你是有什麼依據
      嗎，還是？）就是我幫他擔保過1 次2 萬。（問：你只有
      幫他擔保過1 次2 萬而已？）對，就去年那時候99年。」
      、「（問：去年你說只有1 次是2 萬塊錢，這1 張剛好也
      是2 萬塊錢？）對，99年的，就是這一張。」等語。顯見
      證人劉浩緯對於其與告訴人於99年11月間向被告借款2 萬
      元時，雙方約定利率為何，毫無所悉，且其對於當日是否
      有簽立本票及借款證明書，記憶模糊，僅能依據本票上金
      額以及是否有2 人同時簽名，來判斷借款當時所簽發之本
      票及借款證明書。
（三）又證人劉浩緯於審理中，檢察官詰問時另結證稱：「（問
      ：你有沒有向林坤龍借過錢？）有。」、「（問：利息多
      少？）我是短期還給他，那時候我幾乎都是短期，1 個月
      內，有時候就是貼給他5 百，1 千而已，我都是短期我就
      還他，當月。（問：當月利息多少？）我有時候就貼5 百
      ，1 千給他，譬如說我跟他借1 萬，我就貼個5 百塊，我
      以前跟他拿過2 萬的。（問：2 萬？）我就貼給他1 千塊
      ，因為我每次都短期內還他。」等語，核與被告於警詢、
      偵訊及審理時辯稱其借款與證人劉浩緯之利率均係每萬元
      5 百元等語相符。是被告借款與證人劉浩緯之利率既為每
      月每萬元5 百元，則其借款與告訴人之利率，何以飆漲3
      倍而為每月每萬元1 千5 百元？況告訴人於警詢時另證稱
      其於98年6 月間，在苗栗縣造橋鄉大西村12鄰石灘36號前
      ，第1 次向被告借款時，當時借款3 萬元，預扣3 千元，
      實拿2 萬7 千元，利息每月1 期，每期每萬元1 千元等語
      ，利率顯與所指99年間借款時不同。因此，告訴人指稱於
      99年11月、12月間向被告借款時，利率均為每月每萬元1
      千5 百元等語，即非無疑。
（四）再細觀新竹地檢100 年度偵字第4151號卷第22至25頁借款
      證明書，及同卷第26至29頁本票。第22頁借款證明書簽發
      日期為98年2 月20日，立書人為證人劉浩緯，保證人為告
      訴人，借款金額為2 萬元，第23頁借款證明書簽發日期為
      98年4 月15日，立書人為證人劉浩緯，無保證人，借款金
      額為1 萬元，第24頁借款證明書無簽發日期，立書人為證
      人劉浩緯，保證人為告訴人，借款金額為2 萬元，第25頁
      借款證明書簽發日期為98年11月23日，立書人為證人劉浩
      緯，無保證人，借款金額為1 萬元，而第26頁本票簽發人
      則為證人劉浩緯，面額1 萬元，簽發日期為98年4 月15日
      ，第27頁本票簽發人為告訴人，面額1 萬元，簽發日期為
      98年11月23日，第28頁本票簽發人為證人劉浩緯，面額2
      萬元，簽發日期為98年2 月20日，第29頁本票簽發人為證
      人劉浩緯及告訴人，面額2 萬元，簽發日期則為99年9 月
      29日。將上開本票與借款證明書相互勾稽，可知第22頁借
      款證明書與第28頁本票，第23頁借款證明書與第26頁本票
      ，以及第25頁借款證明書與第27頁本票，其上簽發日期及
      借款金額均相符，而在第24頁借款證明書與第29頁之本票
      間，其借款人為證人劉浩緯，保證人則係告訴人，與本票
      上發票人同時記載證人劉浩緯及告訴人相符，且兩者金額
      亦相同，是在被告借款均係要求借款人同時開立借款證明
      書及本票之情形下，堪認第24頁之借款證明書，其做成日
      期，應與第29頁本票同為99年9 月29日。是證人劉浩緯證
      稱該張本票與第24頁之借款證明書，均係告訴人於99年11
      月間，委其出面向被告借款時所簽立等語，告訴人指稱其
      於99年11月間曾透過證人劉浩緯向被告借款2 萬元，其指
      訴情節是否屬實，亦難遽信。
（五）證人劉浩緯於審理中本院補充訊問時另結證稱：「（問：
      你知道劉謝霖有另外在99年12月某一天，在頭份鎮的后庄
      國小跟林坤龍再借錢嗎？）這我就不太清楚。」等語。是
      在被告自警詢迄至審理時，均否認曾於99年12月間借款3
      萬元與告訴人，且卷內又無符合上開借款日期及金額之借
      款證明書與本票之情形下，實難僅憑告訴人上開指訴，遽
      認被告確曾於99年12月間，出借3 萬元與告訴人，並收取
      每月每萬元1 千5 百元，亦即週年利率180 ﹪重利之事實
      。
（六）縱依被告於審理時所述，其確曾於99年11月間借款2 萬元
      與證人劉浩緯及告訴人，然在無法確定被告借款與告訴人
      之利率之情形下，依「罪疑為輕」法則，亦僅能認定被告
      於交款時，係預扣每月每萬元5 百元之利息，而收取週年
      利率60﹪（500/10000/×12）之利息，惟依其放貸時有效
      之當舖業法第11條第2 項規定，合法當舖業利率不得超過
      週年利率48﹪（不含倉棧費，當舖業法第11條第2 項於99
      年12月29日始修正為週年利率不得超過30﹪），是被告於
      99年11月間所收取之利率，亦難認已達顯不相當之程度。
（七）再告訴人於警詢及偵訊時均證稱，其於98年6 月間即曾向
      被告借款，且依卷附證人劉浩緯98年2 月20日所書立之借
      款證明書（見新竹地檢上開卷第22頁），告訴人確為證人
      劉浩緯該次借款之保證人，並曾於證人劉浩緯於98年11月
      23日單獨向被告借款1 萬元時（見同卷第25頁），以個人
      名義簽發同額本票，為證人劉浩緯擔保（見同卷第27頁）
      ，足見告訴人於99年11月向被告借款之前，即對被告放款
      之利率早有認識，且有向被告借款之經驗。是其既有向被
      告借貸之經驗，且在明知被告借款利率之情形下，猶向被
      告借貸，自難認其有何輕率或無經驗之情事。
（八）末證人劉浩緯於審理中本院補充訊問時復結證稱：「（問
      ：劉謝霖在99年11月那一段時間，他有工作嗎？）應該是
      有。」等語。告訴人並於第1 次警詢時證稱係因工作不穩
      定，而向被告借款等語。足見告訴人於99年11月間，並非
      毫無收入。再依告訴人另於偵訊時結證稱：「（提示本票
      ，問：林坤龍為警起獲本票4 張，3 張劉浩緯，1 張你本
      人，有無意見？）沒有，劉浩緯借錢是供我花用，這4 張
      本票的錢，我報案後，劉浩緯都幫我還了。」等語。可知
      證人劉浩緯於告訴人需錢孔急之際，仍甘冒民間借貸高額
      利率之風險，而借款與告訴人花用，顯具高度兄弟友愛之
      情。因此，被告於借款之時，既非毫無收入，且有向證人
      劉浩緯商借生活所需之管道，則其於99年11月間委由證人
      劉浩緯，以及自行於同年12月間向被告借款之際，是否確
      有急迫不堪之情形，亦屬可疑。遑論經依職權調取本院99
      年度訴字第50號被告陳金發等人違反臺灣地區與大陸地區
      人民關係條例等案件卷宗，告訴人於該件以同案被告身份
      而為證人接受交互詰問時，亦坦認係因積欠該案被告姜金
      娣賭債，而擔任人頭，與陳金發、姜金娣等人共同以假結
      婚方式，非法引進大陸地區女子，此有該案99年8 月17日
      審判筆錄、本院99年度苗簡字第760 號刑事簡易判決、臺
      灣苗栗地方法院檢察署97年度偵字第5803號起訴書各1 份
      在卷可參，是亦難排除告訴人係因未能戒除賭博習慣，而
      向被告借款。
四、綜上所述，本件告訴人指訴情節既有上開瑕疵，而證人劉浩
    緯證述內容又無法釐清上開疑點，且渠等2 人所述利率均與
    起訴書所載不同，告訴人又顯無輕率、無經驗之情形，其於
    借款之際是否確屬急迫，更屬可疑，因此，本件檢察官所提
    出之證據資料及調查證據之結果，尚無法說服本院形成被告
    有罪之心證。此外，復查無其他積極證據，足認被告有何公
    訴意旨所指之重利犯行，揆諸首揭法條、判例及說明，自應
    為被告無罪之諭知。
據上論斷，應依刑事訴訟法第301 條第1 項前段，判決如主文。
本案經檢察官黃智勇到庭執行職務。
中    華    民    國   100    年    10    月    31    日
                  刑事第一庭    法  官  梁晉嘉
以上正本證明與原本無異。
如不服本判決應於收受判決後10日內向本院提出上訴書狀，並應
敘述具體理由。其未敘述上訴理由者，應於上訴期間屆滿後20日
內向本院補提理由書( 均須按他造當事人之人數附繕本) 「切勿
逕送上級法院」。告訴人或被害人如對本判決不服者，應具備理
由請求檢察官上訴，其上訴期間之計算係以檢察官收受判決正本
之日期為準。
                                書記官  楊佳紋
中    華    民    國   100    年    10    月    31    日